【裁判字號】    91,上更(一),858
【裁判日期】    920304
【裁判案由】    違反水利法等
【裁判全文】
臺灣高等法院刑事判決                        九十一年度上更(一)字第八五八號
    上  訴  人  甲○○
    即  被  告
                丙○○
                乙○○
    共      同  解家源  律師
    選任辯護人
右上訴人因違反水利法等案件，不服臺灣桃園地方法院八十七年度訴字第一一五四號
，中華民國八十八年九月十四日第一審判決（起訴案號：臺灣桃園地方法院檢察署八
十七年度偵字第六六四八號；移送併辦案號：同署八十七年度偵字第一六五七四號、
八十八年度偵字第三二八二號）提起上訴，經判決後，由最高法院第一次發回更審，
本院判決如左：
    主  文
原判決關於甲○○、丙○○、乙○○部分均撤銷。
甲○○共同違反主管機關為保護水道，禁止在行水區內傾倒廢土之規定，致生公共危
險，處有期徒刑貳年。
乙○○、丙○○共同違反主管機關為保護水道，禁止在行水區內傾倒廢土之規定，致
生公共危險，各處有期徒刑陸月，如易科罰金，均以參佰元折算壹日。
    事  實
一、甲○○為晉翊工程公司之負責人，陳文景、丙○○為其所僱用之人，乙○○為其
    長子並受僱為怪手（挖土機）司機，葉進岳、程文賜、潘得能（以上三人已經原
    審法院判處罪刑確定）則係卡車司機。甲○○、陳文景、丙○○、乙○○明知主
    管機關為保護水道，在桃園縣龍潭鄉○○○段五八七地號旁如附圖紅線部分所示
    （面積約三點二八四三公頃，起訴書誤為二點四六七七公頃）之未登錄地號土地
    係屬河川行水區之國有地，及龍潭鄉○○○段五八六、五八六之三、五八六之四
    、五八七之二係位於行水區內分別屬於邱創仙、賴景祥所有之土地不得傾倒廢土
    ，甲○○為傾倒廢土，竟意圖為自己不法利益之意思，於八十七年二月間，竊佔
    上揭土地，作為傾倒廢土之場所，且未經主管機關之核准，由甲○○於該地入口
    處設立管理亭，供載運廢土之卡車前往該地傾倒廢土，甲○○乃於八十七年二月
    間起至同年九月間止，以每月新台幣（下同）五萬元僱用陳文景負責檢視丙○○
    收取的單據是否有效及載運廢土車輛之出入、怪手司機將廢土回填等工作，每月
    三萬五千元僱用丙○○收取載運廢土車輛之司機清運單據，僱用乙○○為怪手（
    挖土機）司機負責回填，及以每載運一趟二千三百元之代價僱用葉進岳、程文賜
    、潘得能載運廢土傾倒，並與地主許金章及簡良萬（後二人未據公訴人起訴）等
    人共同基於在行水區傾倒廢土之犯意聯絡，自八十七年二月間起陸續以卡車載運
    廢土石至桃園縣龍潭鄉○○○段五八七地號旁如附圖紅線部分所示（面積約三點
    二八四三公頃，起訴書誤為二點四六七七公頃）之未登錄地號土地係屬河川行水
    區之國有地，及分屬於邱創仙、賴景祥所有之龍潭鄉○○○段五八六、五八六之
    三、五八六之四、五八七之二土地及由簡良萬提供其弟簡萬富名下位於行水區之
    五八七之六地號土地及許金章提供其所有位於行水區內之五八七、五八七之三、
    五八七之五、五八七之八、五八六之二（五八七之四並非位於行水區內）之土地
    傾倒，由於該地屬大漢溪行水區且為大漢溪之舊河道，現經傾倒廢土，又未設置
    防止廢土流失之設施，致該地遇有下雨，極易造成廢土之鬆動流失，而影響大漢
    溪之行水順暢，且若大漢溪之河水暴漲而導入上開行水區，則傾倒之廢土即佔用
    流道洪水之斷面，因而提高洪流水位或將洪流導致他處，或造成沖刷致洪水中夾
    帶大量廢土而危及下游田地、房舍、道路、橋樑安全，致生公共危險，嗣於八十
    七年五月八日十四時三十分許，經警會同桃園縣政府工務局水利課人員查獲，嗣
    經桃園縣政府於八十七年九月八日再查獲傾倒廢土，並移送臺灣桃園地方法院檢
    察署。
二、案經桃園縣警察局平鎮分局報請臺灣桃園地方法院檢察署檢察官偵查起訴及該署
    移送併案審理（八十八年度偵字第一五九四八號）。
    理  由
一、訊據上訴人即被告乙○○對於前揭事實坦承不諱，被告甲○○、丙○○固坦承於
    右揭時地傾到廢土等情不諱，惟被告甲○○辯稱當初伊有經過地主簡良萬、許金
    章之同意，始幫渠等填土，且該處為一廢河道，今之所以觸犯水利法及竊佔罪，
    實因不明法令所致云云，被告丙○○辯稱我是受甲○○僱用，在那邊收票，不知
    道那是違法的云云，然查本件被告等傾倒廢土之桃園縣龍潭鄉○○○段五八七地
    號旁如附圖紅線部分所示（面積約三點二八四三公頃，起訴書誤為二點四六七七
    公頃）之未登錄地號國有土地、邱創仙所有之五八六地號土地（面積約零點八四
    九五公頃）、賴景祥所有之五八六之三（零點一零九六公頃）、五八六之四（零
    點一五九九公頃）、五八七之二（零點零三五七公頃）等地號土地、簡萬富所有
    之五八七之六地號土地及許金章所有之五八七、五八七之三、五八七之五、五八
    七之八、五八六之二等地號土地（五八七之四並非位於行水區內），經核對卷附
    之桃園縣大溪地政事務所土地複丈成果圖（見原審卷(一)第一二○頁）及臺灣省政
    府七十四年一月九日七四府建水字第一四０六五九函公告（見原審卷(二)第三十五
    頁）之河川圖籍結果，業自七十四年間起，即劃入大漢溪行水區予以公告管制，
    迄未辦理重新公告或變更公告，確屬大漢溪行水區，並有臺灣省政府水利處八十
    八年五月四日日八八水政字第Ｚ○○○○○○○○○號函（見原審卷(二)第三十一
    頁）在卷可參，而該地原為大漢溪舊河道為一窪地，後因堆置廢土致造成目前之
    現狀，該地上游約三公里處即係石門水庫大壩，若於大漢溪洪峰時期，該被傾倒
    廢土之土地有被淹沒之虞，業據原審於八十七年十一月二十五日到場勘驗無訛，
    製有勘驗筆錄（見原審卷(一)第一一七頁）及現場相片附卷可稽，並經證人即桃園
    縣政府工務局水利課河川巡防員吳國良證述屬實（見原審卷(一)第八十七頁），足
    認本件傾倒廢土之土地屬大漢溪行水區且為洪流易於淹沒之土地，如經傾倒廢土
    ，於洪流來襲時即佔用流道洪水之斷面，因而提高洪流水位或將洪流導致他處，
    或造成沖刷致洪水中夾帶大量廢土而危及下游田地、房舍、道路、橋樑安全，受
    害者為無辜之第三人，自足以生公共危險；被告甲○○辯稱該處為廢河道，自無
    可採，又按刑罰規定致生公共危險之具體危險犯，固以各別案情審酌判斷是否存
    在具體危險為要件，但此所謂具體危險，指客觀上業已具備公共危險之狀態為已
    足，不以已經發生危害為必要（最高法院八十五年度台上字第三三九八號判決要
    旨參照），本件因被告等擅自在行水區內傾倒廢土，客觀上業已具備公共危險之
    狀態，尚難以傾倒廢土至今未曾遭洪水淹沒，而謂無公共危險之虞。再證人葉進
    岳、程文賜、潘得能亦均證稱確有載運廢土至前揭處所傾倒等，證人陳文景亦證
    稱受僱於甲○○，負責檢視丙○○收取的單據、登載日期是否為有效期限內，及
    是否為公司印刷的單據，另一方面負責檢視怪手司機將廢土回填時，有無紮實等
    並承認有前揭之事實，又證人即地主賴景祥於原審訊問時證稱：桃園縣龍潭鄉○○○段五八六之三、五八六之四、五八七之二之土地是伊所有之土地，伊並無讓
    他人填廢土亦無委託他人答應讓別人填廢土，伊所有土地被別人填廢土伊並不知
    情等語（見原審卷(二)第一一六頁），證人即地主邱創仙於原審訊問時證稱：龍潭
    鄉○○○段五八六地號土地是伊所有，伊不認識甲○○亦未同意甲○○倒廢土，
    伊所有土地被倒廢土伊並不知情等語（見原審卷(二)第一一七頁），足證被告甲○○並無徵得證人賴景祥、邱創仙之同意，而將廢土傾倒在該二人所有之土地上。
    至於被告甲○○辯稱獲得證人邱創仙之兄邱創銘之同意云云，然經邱創銘於原審
    到庭具結證稱：並無答應甲○○傾倒廢土在邱創仙之土地上等語（見原審卷(二)第
    一四九頁），雖被告甲○○稱有經過地主簡良萬、許金章之同意，亦僅該部分不
    成立竊佔罪，違反水利法部分仍然成立，再被告甲○○於偵訊時供稱：訂契約時
    ，曾與地主到現場確認是要回填的土地，我們有申請地籍圖，也有報備縣政府，
    在二月份獲得回應，所以我們就目測方式回填等語（見八十七年度偵字第六六四
    八號卷第四十二頁），被告甲○○既然有申請地籍圖，其竟超越界線為之，顯有
    故意，且甲○○、乙○○、丙○○等超填他人土地部分，約佔國有土地面積三點
    二八四三公頃、邱創仙所有之五八六地號土地面積零點八四九五公頃、賴景祥所
    有之五八六之三地號土地零點一零九六公頃、五八六之四地號土地零點一五九九
    公頃、五八七之二地號土地零點零三五七公頃，總計超填面積竟達四點四三九公
    頃之譜，且被告等於八十七年五月八日為警查獲時，既經告知河川界，竟仍然繼
    續傾倒廢土，直至八十七年九月間止等情，業據被告甲○○供述在卷及桃園縣政
    府八十七年十月二日八七府供水字第一九四五四三號函及相片（見原審卷(一)第七
    十七頁）在卷可稽，顯見被告甲○○明知竊佔非屬許金章、簡萬富所有之賴景祥
    、邱創仙及國有土地作為傾倒廢土之用，且從地主簡萬富陳情縣政府之陳報書（
    見八十七年度偵字第六六四八號卷第七十頁）在說明二載明：地目為田，因蘊藏
    砂石、復臨近水利地．．．．等語，可知被告等在陳報縣政府同意回填廢土之前
    ，亦知該地係位於行水區，況桃園縣政府並未同意回填土壤等，有該府八十七年
    二月二十五日八七府農務字第○三五二三六號函可稽，被告竟執意為之，且於傾
    到廢土中，經查獲多次，承辦人亦有告知河川界，被告等仍不遵守規定等，亦經
    證人即承辦人吳國良證明屬實（八十七年度訴字第一一五四號卷一第八十七頁）
    ，顯見被告明知系爭土地位於行水區內，仍不顧取締續行為之，被告甲○○稱不
    明法令所致云云，被告丙○○稱不知道那是違法的云云，均無可採，本件事證明
    確，被告三人之犯行堪以認定。
二、核被告甲○○、乙○○、丙○○所為，係違反水利法第七十八條第一項第三款之
    規定，應依同法第九十二條之一第一項後段之規定處斷及被告甲○○犯有刑法第
    三百二十條第二項之竊佔罪，應依同條第一項之規定處斷。被告甲○○就違反水
    利法部分與乙○○、丙○○、陳文景、葉進岳、程文賜、潘得能、許金章及簡良
    萬等有犯意聯絡及行為分擔，被告三人為共同正犯。被告甲○○所犯上開二罪，
    有方法結果之牽連犯之裁判上一罪關係，應依刑法第五十五條之規定，從一重之
    水利法第九十二條之一第一項後段之規定處斷。公訴意旨認被告三人有違反水利
    法第七十八條第一款規定：「主管機關為保護水道，應禁止在行水區內建造、種
    植、堆置、挖取或設置遊樂設施、豎立廣告牌、傾倒廢棄物，足以妨礙水流之行
    為」之情事，惟查起訴之犯罪事實係載明為傾倒廢土，並非廢棄物，前開之證人
    亦證述傾倒者為廢土，此外，並無其他積極之證據足以證明被告所傾倒者為廢棄
    物，是公訴人認被告三人有違反水利法第七十八條第一款傾倒廢棄物之規定，尚
    有未洽，又公訴意旨認被告乙○○、丙○○就前開被告甲○○竊佔之部分亦有共
    犯之關係，惟查被告甲○○為傾倒廢土，於前揭竊佔之土地竊佔後，於該地入口
    處設立管理亭以資管理，始以每月三萬五千元僱用丙○○收取載運廢土車輛之司
    機清運單據，僱用乙○○為怪手（挖土機）司機負責回填，均在被告甲○○竊佔
    後之行為，尚難認被告乙○○、丙○○就被告甲○○之前揭竊佔行為有犯意之聯
    絡與行為之分擔，此外，並無其他積極之證據足以證明被告乙○○、丙○○有公
    訴人所指之竊佔行為，惟公訴意旨認此部分與被告乙○○、丙○○前開各經起訴
    論罪科刑之部分有方法結果之牽連犯之裁判上一罪關係，故此部分均不另為無罪
    之諭知，再公訴意旨就被告三人違反水利法部分雖起訴自八十七年二月間起至同
    年五月八日止，惟被告被查獲後仍接續傾倒廢土至八十七年九月間止，有前揭桃
    園縣政府之函及檢送之相片可稽，被告等所為為一行為之接續行為，本院自得併
    予審理。再被告乙○○、丙○○行為後，刑法第四十一條之規定，業經於九十年
    一月四日修正，並經總統於九十年一月十日公布，依法於九十年一月十二日生效
    ，而修正後之刑法第四十一條第一項之規定「犯最重本刑為五年以下有期徒刑以
    下之刑之罪，而受六個月以下有期徒刑之宣告，因身體、教育、職業、家庭之關
    係或其他正當事由，執行顯有困難者，得以一元以上三元（業據罰金罰鍰提高標
    準條例第二條前段規定，就其原定數額提高為一百倍折算一日）以下折算一日，
    易科罰金，但確因不執行所宣告之刑，難收矯正之效，或難以維持法秩序者，不
    在此限」，此項修正有利於被告乙○○、丙○○，依刑法第二條第一項前段之規
    定，適用裁判時之新法。
三、原審據以論罪科刑原非無見，惟原判決事實認定被告甲○○等有竊佔如「附圖紅
    線部分所示」之未登錄地號土地，理由並說明被告甲○○等有在如「附圖紅線部
    分所示」之未登錄地號土地上傾倒廢土等旨，但原判決並無該附圖，致其事實之
    認定與理由之說明，已失所依憑。又水利法第七十八條第一款規定：「主管機關
    為保護水道，應禁止在行水區內建造、種植、堆置、挖取或設置遊樂設施、豎立
    廣告牌、傾倒廢棄物，足以妨礙水流之行為」，同條文第三款規定：「主管機關
    為保護水道，應禁止在行水區內擅採砂石、堆置砂石或傾倒廢土」，二者之犯罪
    構成要件，並非相同，原判決事實及理由欄均認定被告等係傾倒廢土，並認被告
    等所為，係違反水利法第七十八條第一項第三款之規定，原判決竟於主文內諭知
    被告等係傾倒廢棄物，有判決主文與事實不一之情事，且對於被告不違反水利法
    第七十八條第一款之部分亦未予說明，原判決對未經起訴之八十七年五月九日以
    後至同年九月間止之犯行，一併予以論處，卻未說明何以得予一併審理之理由，
    均有未洽，被告甲○○上訴意旨否認犯罪、乙○○、丙○○上訴意旨就違反水利
    法部分否認犯罪並請求併予宣告緩刑，指摘原判決不當，均為無理由，被告乙○○、丙○○就竊佔之部分上訴為有理由，原判決既有前揭未洽之處，仍應由本院
    將原判決撤銷改判，爰審酌被告三人犯罪之動機、目的、手段、所生之危害，被
    告乙○○、丙○○均為受僱人，二人亦已知所悔悟，被告乙○○現又為重度之肢
    體殘障，有其殘蟑手冊在卷可憑，被告甲○○為主要之犯罪者，且經多次取締仍
    蓄意為之，有前揭桃園縣政府之函並經證人即承辦人吳國良證述明確，被告甲○○藐視法律之規定，及其犯後態度等一切情狀，各量處如主文所示之刑，被告乙○○、丙○○部分並諭知易科罰金之折算標準。
據上論斷，應依刑事訴訟法第三百六十九條第一項前段、第三百六十四條、第二百九
十九條第一項前段，水利法第九十二條之一第一項後段，刑法第二十八條、第三百二
十條第二項、第五十五條、第四十一條第一項、第二條第一項前段，罰金罰鍰提高標
準條例第一條前段、第二條判決如主文。
本案經檢察官洪泰文到庭執行職務。
中      華      民      國    九十二    年     三       月      四      日
                          臺灣高等法院刑事第十七庭
                              審判長法  官  陳  正  雄
                                    法  官  許  錦  印
                                    法  官  許  宗  和
右正本證明與原本無異。
如不服本判決應於收受送達後十日內向本院提出上訴書狀，其未敘述上訴之理由者並
得於提起上訴後十日內向本院補提理由書（均須按他造當事人之人數附繕本）。
                                    書記官  廖  艷  莉
中      華      民      國    九十二    年     三       月      十      日
附錄：本案論罪科刑法條全文
水利法第九十二條之一
違反第七十八條第一項各款情形之一者，除通知限期回復原狀、清除或廢止違禁設施
外，處六千元以上三萬元以下罰鍰；因而損害他人權益者，處三年以下有期徒刑、拘
役或科或併科四千元以上二萬元以下罰金；致生公共危險者，處五年以下有期徒刑，
得併科六千元以上三萬元以下罰金。
前項行為人，未在限期內回復原狀、清除或廢止違禁設施者，得按日處罰鍰致回復原
狀、清除或廢止違禁設施完竣之日止；其情節重大者，得沒入其違禁設施及機具。
刑法第三百二十條
意圖為自己或第三人不法之所有，而竊取他人之動產者，為竊盜罪，處五年以下有期
徒刑、拘役或五百元以下罰金。
意圖為自己或第三人不法利益，而竊佔他人之不動產者，依前項之規定處斷。
前二項之未遂犯罰之。


司法院資訊處製作；財團法人民間司法改革基金會備份。
